臺灣高等法院臺南分院刑事判決　　　　　　九十三年度上易字第三三號　　　Ｇ
　　　上　訴　人
　　　即　被　告　甲　○　○
　　　選任辯護人　王　奕　棋
右上訴人因詐欺案件，不服臺灣臺南地方法院九十三年度易字第四六號中華民國九十
三年五月十三日第一審判決（起訴案號：臺灣臺南地方法院檢察署九十二年度偵字第
六七六一號），提起上訴，本院判決如左：
      主      文
上訴駁回。
甲○○緩刑伍年。
      事      實
一、甲○○明知自己財務狀況不佳，已無清償能力，竟意圖為自己不法之所有，故意
    隱瞞其無償還貨款能力之事實，於民國九十年十一月間（起訴書誤載為十月間）
    ，出面向金印貿易有限公司（以下簡稱金印公司）之負責人乙○○訂購七百四十
    包，每包五十公斤之開心果及五百二十包，每包二十二點六八公斤之杏仁果等大
    量堅果原料，使乙○○陷於錯誤，誤認甲○○之財務狀況良好，可如常支付貨款
    ，而自九十年十二月十二日起至九十一年一月十八日止，將總價值新臺幣（下同
    ）五百九十二萬一千八百四十五元之堅果原料，分六次運送至甲○○在臺南縣西
    港鄉所開設之食品加工廠；甲○○與金印公司原本約定貨款半數以現金支付，所
    餘部分則開立甲○○所簽發、付款人為合作金庫佳里分行、發票日期分別為九十
    一年二月二十五日及九十一年二月二十八日、票面金額各為一百五十萬元及一百
    五十萬二千元之支票二紙作為擔保，詎金印公司交付前開貨物後，甲○○並未依
    約給付現金復逃逸無蹤，所簽發之支票二紙屆期提示亦遭退票，金印公司向甲○
    ○催討無著，始知受騙。
二、案經金印公司訴由臺灣士林地方法院檢察署檢察官呈請臺灣高等法院檢察署檢察
    長核轉臺灣臺南地方法院檢察署檢察官偵查起訴。
      理      由
一、訊據被告甲○○坦承於右揭時地，向告訴人訂購總價值五百九十二萬一千八百四
    十五元之堅果原料，告訴人分六次出貨交付被告，被告並開立上開二紙支票予告
    訴人，用以支付貨款，惟屆期不獲兌現，所積欠之貨款迄今分文未付等情，核與
    告訴代理人乙○○於偵審中指訴情節相符，並有出貨明細表一件、統一發票影本
    二十件、估價單六件及前揭二紙支票暨退票理由單影本各一件在卷可稽，被告此
    部分自白，應與事實相符，堪予採信。
二、雖被告矢口否認有何詐欺犯行，辯稱：伊向告訴人訂貨時並非無資力，只是將現
    金投資股票、期貨而無現款，因伊向告訴人購買之堅果原料經加工後出售得款六
    百餘萬元，已全部投資地下期貨市場虧損，事後向西港鄉農會申貸時又未核准，
    才未清償貨款，伊未詐欺云云。另選任辯護人則辯稱：被告所有臺南縣西港鄉○
    ○路二三四之二號、臺南市○○路○段三二五號房屋出租予他人，每月可收取租
    金合計六萬五千元，而其所有坐落臺南縣西港鄉○○○段五二四地號、同段五二
    四之二地號，面積共約七二三坪之土地，以及臺南縣西港鄉○○路一八八號、臺
    南市○○路○段三二五號房地，並可出售償還抵押貸款後，用以清償告訴人；且
    被告向西港鄉農會及合作金庫貸得抵押借款後，即未再增加借款，於九十年十二
    月前尚正常繳息，迄九十一年農曆過年後才週轉不靈，支票並自九十一年二月下
    旬開始退票，足認被告於九十年十一月間向告訴人訂貨時，財務狀況正常，尚有
    清償能力；又被告以其房地抵押予西港鄉農會借款二千七百萬元，先前僅借貸一
    千萬元，尚可向西港鄉農會借貸一千七百萬元，本擬再向西港鄉農會借貸後償還
    告訴人，惟因農會緊縮銀根，致無法貸到款項償還告訴人，被告自始並無詐欺犯
    意云云。惟查：
  (一)被告與告訴人生意往來雖已數年，然先前被告每年訂貨僅約三十萬至六十萬元不
    等，本件係因被告表示其所經營之工廠有加工，要擴大生產，才訂這麼多堅果原
    料一節，業經證人即告訴代理人乙○○於原審審理中結證在卷（見原審卷第一五
    五至一五七頁）；且被告於原審審理中亦供承：伊與乙○○生意往來一、二十年
    ，每年訂貨金額大約一百四十、一百五十萬元，本件是因市場需要，伊加裝機器
    加工，才會向告訴人訂購五百餘萬元之堅果原料等語（見原審卷第一七四頁），
    是被告所經營之加工廠，先前每年向告訴人訂貨之數額既僅有數十萬元至一百餘
    萬元不等，因擴大生產，才一次向告訴人訂購高達五百餘萬元之堅果原料，預計
    加工後出售以賺取利潤，則被告於向告訴人訂購此批高額貨物之初，本應自備資
    金，以為給付貨款及其他不備之需，縱資金不足，於進貨之始，亦應有藉加工售
    貨所得之價款相互週轉之準備，或應有以他筆貨款或其他獲利用以支付該筆貨款
    之計劃，此為經營事業相互週轉所必然。然經原審調取被告財產所得資料結果：
    被告投資台東區中小企業銀行股份有限公司，現值約一萬六千三百七十元，而其
    在臺南縣西港鄉有四筆土地、二棟房屋，在臺南市有一筆土地暨房屋，以公告現
    值計算，加上前開投資，總資產約為一千二百二十九萬二千三百八十二元等情，
    有稅務電子閘門財產所得調件明細表一件在卷可稽（見原審卷第七至九頁）；且
    被告於九十年及九十一年度，除各合計有二千九百四十一元及一萬七千三百九十
    九元之利息所得外，並無綜合所得稅申報資料等情，有財政部台灣省南區國稅局
    佳里稽徵所九十三年三月一日南區國稅佳里二字第○九三○○○二一四二號函附
    卷可按（見原審卷第九○至一○一頁）；又被告所使用之各金融帳戶自九十年一
    月起至九十一年三月間之存提款紀錄，最高存款餘額僅達七十九餘萬元，每月可
    用平均餘額則在十三餘萬元至數千元不等，此有台南區中小企業銀行九十三年二
    月二十七日（九三）南銀總業字第一一一五號、國泰世華商業銀行台南分行九十
    三年三月十一日（九十三）國世銀台南字第一一一號、第一商業銀行佳里分行九
    十三年三月十五日（九三）一佳字第六十四號、復華銀行佳里分行九十三年三月
    十八日（93）復佳字第六五號函附卷可考（見原審卷第七二至七五、一二五至一
    二六、一二七至一二九、一三二至一三三頁）。是被告於九十年十一月間向告訴
    人訂貨之初，除其名下尚未變現之數筆房地不動產外，並無多餘資金足供其向告
    訴人訂購高達五百餘萬元之堅果原料。而被告所有之上開不動產其中坐落臺南縣
    西港鄉○○路一八八號房地及坐落臺南市○○路○段三二五號房地，已分別設定
    最高限額一千二百萬元與一千萬元，並已分別於八十八年十二月三十日借款三百
    萬元，八十九年五月三十一日借款六百萬元，八十九年七月十八日借款七百萬元
    ，八十九年十二月十六日借款一百萬元，共計一千七百萬元，有合作金庫九十二
    年十一月十七日合金佳放字第○九二○○○六一八一號函可參（見九十二年度偵
    字第六七六一號偵查卷第九六至九七頁）；且被告所有其中三筆房地，於其訂購
    本件貨物之時，已出租他人使用，租約尚未屆滿一節，亦有選任辯護人提出之房
    屋租賃契約書三件可佐（見原審卷第八二至九三頁），足見被告向告訴人訂貨時
    ，其所擁有之不動產，大部分有不易變現之情形，尚難認被告向告訴人訂貨時，
    有變賣不動產用以支付貨款之計劃。是依被告當時資力，應無償還該筆鉅額貨款
    之能力甚明。
  (二)被告上開向合作金庫借貸之一千七百萬元，分別於九十一年一月七日、九十年六
    月十一日、九十年七月十八日、九十一年一月七日辦理轉期，上開借款係按月繳
    息，但未攤還本金，於九十年十二月前正常繳息，九十一年一月份起即未繳息，
    迄九十年十一月仍積欠本行本金一千七百萬元，至目前為止尚未清償等情，有合
    作金庫九十三年三月十二日合金佳放字第○九三○○○一五○○號函附卷可稽（
    見原審卷第一二二至一二四頁），足見被告向告訴人訂貨之九十年十一月間，不
    僅無法償還先前八十八、八十九年間所貸款項，且繼續辦理轉期，僅償還利息，
    而無償還本金之能力。又被告曾以其妻郭黃珠所有坐落於臺南縣西港鄉○○○段
    五二四及五二四之二號房地抵押，向西港鄉農會申請支票透支放款，其於八十六
    年七月十五日申辦之透支放款額度為一千萬元，到期日九十一年七月十五日，於
    九十年十一月底，透支金額總計九百七十一萬一千四百八十八元，於九十一年二
    月前繳息尚屬正常，九十一年三月十五日經票據交換所拒絕往來轉催收款，至九
    十三年二月二十七日尚欠本金及九十一年三月十五日起利息共為一千二百四十一
    萬八千九百九十元等情，亦有西港鄉農會九十二年十一月十四日西農信字第一七
    八四號、九十三年三月二日西農信字第三○六號函在卷可按（見九十二年度偵字
    第六七六一號偵查卷第一一五頁及原審卷第一○三至一一三頁），益見被告於九
    十年十一月間訂貨時，已有負債透支款約九百餘萬元，比被告當時可運用之資金
    及財產多出許多，顯有負債大過資產之情形，是被告訂貨時之財務狀況確屬不佳
    ，週轉已陷困頓，要難認其訂貨之初，仍有清償高達五百餘萬元貨款之資力。
  (三)被告合作金庫支票存款帳戶自九十年一月間起至九十一年三月十九日止之交易往
    來金額，約在六十幾萬元至數千元不等，有合作金庫九十二年十二月三日合金存
    款字第○九二○○○六五一六號函附之甲○○支票帳戶往來明細資料可稽（九十
    二年度偵字第六七六一號偵查卷第一一二至一一三頁）；另被告與西港鄉農會簽
    立擔保透支契約，用以擔保其在西港鄉農會所開立支票甲存帳戶內之支票墊款，
    其自八十九年一月間起至九十年十二月間止，該帳戶內之每月交易金額約在一百
    餘萬元至數十餘萬元不等，且大部分均是被告開立支票，由西港鄉農會代墊支票
    面額之支出款項紀錄，被告甚少存入支票款項等情，亦有西港鄉農會九十二年十
    二月八日西農信密字第○六四號函附之甲○○西港鄉農會甲存支票帳戶交易往來
    明細表一件可佐（見九十二年度偵字第六七六一號偵查卷第一二三頁），是依被
    告之用票紀錄，其每月使用支票交易往來之額度不高。然被告使用之合作金庫支
    票帳戶，自九十一年二月二十日開始存款不足退票起，竟於短短二個月內密集退
    票，迄九十一年四月一日止，全部退票金額高達九百零三萬四千六百四十元，此
    有法務部票據信用資訊連結作業查詢明細表及台灣票據交換所台南市分所九十三
    年二月二十六日台票南市字第○八三號函附之退票紀錄明細及拒絕往來日期可資
    佐證（見原審卷第一二至一三頁、第六九至七一頁），顯與其先前使用支票交易
    之數額有異，參以經商者使用支票慣例，經常開立一、二個月後之遠期支票用以
    支付貨款，足見被告早在九十一年二月間開始退票前之一、二個月即九十年年底
    時，即已大量簽立支票支付款項，然其並未有將來需大量支付票款之資力，益見
    其於九十年年底簽用支票時，已陷入財務困窘，而無清償能力。
  (四)被告雖辯稱：伊將現金都用以投資股票、期貨，倘需用錢，只要自其投資之股票
    、期貨取得即可云云（見原審卷第一七六頁）。惟觀諸被告於世華銀行開立之期
    貨帳戶存提款紀錄及對帳單資料（見九十二年度偵字第六七六一號偵查卷第七六
    至九三頁及九十二年度偵緝字第三八四號偵查卷第二○至二八頁），被告於八十
    九年五月間投資期貨五十萬元，至八十九年七月間，結餘九十餘萬元，多出四十
    幾萬元之盈餘，但自八十九年八月間起則開始虧損，於八十九年十月間，已無結
    餘，迄九十年間，每月結餘僅數千元至四萬元不等。另被告以其本人、配偶郭黃
    珠及兒子郭名原在致和證券公司操作股票，自八十五年起到八十八年間止，期間
    共計虧損四百七十四萬八千六百十七元；其後又在復華證券股份有限公司佳里分
    公司以其配偶郭黃珠之帳戶操作股票，於九十年及九十一年間共計虧損二十二萬
    一千一百七十二元，此有致和證券佳里分公司九十二年十一月十八日（92）致和
    佳字第四九號函及復華證券公司九十二年十二月二十六日復券字第九二四四八四
    號函附卷可憑（見九十二年度偵字第六七六一號偵查卷第六九至七○、一四○至
    一四三、一四八至一五一頁）。且被告之選任辯護人亦具狀陳稱：被告自六十二
    年起至八十二年投資股票累積盈餘高達數千萬元，然自八十二年間起即陸續虧損
    ，迄八十八年間，被告投資之股票遭斷頭，本息損失慘重，損失高達二千餘萬元
    ，另於地下期貨虧損則達三千萬元之鉅等情（見原審卷第一七、一三六之三頁）
    。足見被告所投資之股票、期貨，於九十年十一月間訂貨時，均已虧損，而無盈
    餘，自不可能從中獲取足以支應本件高額貨款之利潤，是被告辯稱其尚有資力云
    云，不足採信。
  (五)被告又辯稱：伊先前向西港鄉農會借貸之抵押借款，尚有一千餘萬元之貸款額度
    可資運用，原本打算向西港鄉農會借款後償還告訴人，然因西港鄉農會緊縮銀根
    ，始無法貸款償還告訴人云云。惟被告曾於八十八年十一月以該擔保品向西港鄉
    農會申請分批循環組合貸款，金額二千萬元，因估價不足且違法使用，經該農會
    授信小組審議結果：「婉拒辦理」等情，有西港鄉農會九十三年三月二日西農信
    字第三○六號函附卷可證（見原審卷第一○三至一一三頁），是被告既早於八十
    八年十一月間擬再向西港鄉農借貸時，已遭該農會以估價不足且違法使用為由婉
    拒辦理，則其就西港鄉農會不肯再貸放款項一情，應已知之甚詳，其辯稱：可再
    向西港鄉農會借貸金錢償還告訴人云云，顯係卸責之詞，委無可採。
  (六)綜上所述，被告於九十年十一月間向告訴人訂貨時，財務狀況已陷困頓，負債遠
    超過資產，而無清償能力，且其於訂購比已往多出約四、五倍之大量堅果原料時
    ，就本件貨款如何支付並無計劃，其既已預見將來無法給付貨款之情事，然竟對
    告訴人隱瞞其無清償能力之事實，執意向告訴人大量進貨，使告訴人誤信被告經
    濟狀況良好，而出售本件總價值高達五百餘萬元之貨物予被告，被告顯有利用人
    之錯誤，而使其為財物交付之施用詐術行為（最高法院二十四年上字第四五一五
    號判例意旨參照）甚明；且依被告所言，其在所買受之堅果原料加工售出，得款
    六百餘萬元後，不僅未支付分文予告訴人，反將之投入已呈虧損之地下期貨市場
    ，足見其於訂貨之初，即有不法所有意圖之詐欺犯意。本案事證明確，被告詐欺
    犯行洵堪認定，應依法論科。
三、核被告所為，係犯刑法第三百三十九條第一項之詐欺取財罪。原審以被告罪證明
    確，因予適用刑法第三百三十九條第一項，並審酌被告犯罪之動機、手段、所詐
    騙堅果原料之價值高達五百餘萬元、自訂貨起迄今已長達二、三年之久，均未找
    告訴人談和解事宜，亦未給付分文予告訴人，直至本案開庭審理時，與告訴代理
    人相見，始在庭外洽談和解內容，雖告訴代理人乙○○曾當庭表示，倘被告依雙
    方所談之和解草約內容履行，願意原諒被告等語（見原審卷第一五五頁），然被
    告迄原審辯論終結，尚未返還分文予告訴人，尚難認已有和解誠意，惡性非輕，
    並參酌被告犯罪後矯飾犯行、不知悔改之犯罪後態度等一切情狀，量處被告有期
    徒刑一年六月。本院經核原判決認事用法俱無不合，量刑亦稱妥適，被告等上訴
    意旨猶執前詞，否認犯罪，指摘原判決不當，並無可取，為無理由，應予駁回。
四、查被告於七十四年曾因食品衛生法經台南地方法院判處有期徒刑二月確定，並於
    七十四年九月十九日執行完畢，五年內未曾受有期徒刑以上刑之宣告，此有臺灣
    高等法院被告全國前案紀錄表附卷可查（本院卷第十五頁），又被告與被害人乙
    ○○已達成民事上和解，此有臺灣臺南地方法院九十三年度訴字第八一六號和解
    筆錄附本院卷第四十五頁可憑，被害人乙○○復到庭表示，願原諒被告，經本院
    再諭知倘被告未依雙方同意之和解筆錄內容履行，是否仍願意原諒被告等語，乙
    ○○經思索後【明確表示還是願原諒被告，只希望被告能秉良心照和解書如期償
    還】等語（本院卷第六十五頁、第六十六頁），又被告迄本件言詞辯論日止，均
    如期依約償還每月三萬元，此業經被害人肯認無訛，審酌本件係財產犯罪，被害
    人與被告和解，且分期償還遠至一０五年四月五日止，被害人仍無畏倘被告失信
    不還時，仍願原諒被告等情，被告經此偵審教訓，應知警惕諒無再犯之虞，本院
    認所宣告之刑，以暫不執行為適當，併諭知緩刑五年，以勵自新。
據上論結，應依刑事訴訟法第三百六十八條、刑法第七十四條第二款，判決如主文。
本案經檢察官劉得鉦到庭執行職務。
中    華    民    國      九十三      年      十一      月      卅      日
                                  臺灣高等法院臺南分院刑事第六庭
                                      審判長法官  蔡    崇    義
                                            法官  吳    永    宋
                                            法官  侯    明    正
右正本證明與原本無異。
不得上訴。
                                     法院書記官  李    育    儒
中    華    民    國      九十三      年      十二      月      一      日
附錄本案論罪科刑法條全文：
刑法第三百三十九條第一項：
意圖為自己或第三人不法之所有，以詐術使人將本人或第三人之物交付者，處五年以
下有期徒刑、拘役或科或併科一千元以下罰金。
